臺灣臺北地方法院刑事判決　　　　　　　　　　　　九十二年度易字第一一七一號
　　公　訴　人　臺灣臺北地方法院檢察署檢察官
　　被　　　告　甲○○
右列被告因背信等案件，經檢察官提起公訴（九十一年度偵字第七七五三號），本院
判決如左：
    主      文
甲○○連續意圖為自己不法之所有，而侵占對於業務上所持有之物，處有期徒刑柒月
。又以加害身體之事，恐嚇他人致生危害於安全，處有期徒刑貳月。應執行有期徒刑
捌月。
    事      實
一、(一)甲○○於民國八十八年一月間，受時任臺北縣新店市湖山新城社區（由香格里
    拉大廈、聚寶社區、楓橋大廈、青山公寓、生活家大廈、湖光社區等六社區組成
    ）管理委員會主任委員（下稱管委會主委）癸○○，委任為湖山新城社區給水設
    備管理主任，並約定期間為一年。至八十九年一月期滿後，恰輪由香格里拉大廈
    之主委即甲○○之妹王竹驊擔任湖山新城社區管委會主委，王竹驊即繼續委由其
    兄甲○○擔任給水設備管理主任，自此之後，即未再改選，而由甲○○繼續擔任
    湖山新城社區給水設備管理主任至九十一年三月五日止。甲○○所負責之業務範
    圍係湖山新城社區給水設備之水源控制、清理、收費、給付電費、馬達維修等，
    乃從事業務之人。然甲○○竟基於意圖為自己不法所有之概括犯意，自九十年一
    月至九十一年二月份止，擅自將所業管之湖山新城社區給水設備之水源，以每度
    新臺幣（下同）十五元之代價，提供予鄰近之合家歡渡假中心使用，並向其逐月
    收取如附表之費用，並均於收取後即予侵占入己，共侵占十萬零七千七百十五元
    （起訴書誤載為十二萬四千六百五十五元）。(二)甲○○另於九十一年四月十三日
    二十時許，在前揭香格里拉大廈之住戶於臺北縣新店市○○路四十七號香格里拉
    社區大廳內召開住戶緊急會議之際，對在場之管委會主委丙○以客觀上係加害丙○身體之「你們如果要正常生活的話，就少惹我，你們等著瞧」、「都是你帶頭
    與我對抗，你全家小心點，別為了個人害了全家」話語，恐嚇丙○，使丙○心生
    恐懼，致生危害於安全。
二、案經丙○訴由臺北縣政府警察局新店分局報請臺灣臺北地方法院檢察署檢察官偵
    查起訴。
    理      由
壹、有罪部分：
一、業務侵占部分：訊據被告甲○○，對於其原係湖山新城社區管委會委託擔任給水
    認，惟矢口否認有何業務侵占之情，辯稱其向合家歡渡假中心銷售水所得之款項
    ，均有開立收據，並未侵占入己，所有收得之款項均係供作湖山新城社區水費之
    用云云。經查：
  (一)本件被告於八十八年一月間至九十一年三月五日止，係湖山新城社區管委會委託
    擔任給水設備管理主任，為從事業務之人，且其業務範圍係湖山新城社區給水設
    備之水源控制、清理、收費、給付電費、馬達維修等情。業據證人即湖山新城社
    區（青山公寓社區）之住戶癸○○、證人己○○（聚寶社區住戶）於本院審理中
    證述明確（分見本院九十三年三月三十日審判筆錄第十三頁至第十四頁、同年四
    月二十二日審判筆錄第四頁至第八頁）；並有被告具名為「湖山新城社區管理委
    員會主任委員」之湖山新城委員會開會通知（發文日為八十八年四月二十八日）
    、被告擔任主席之湖山新城社區管理委員會開會紀錄（開會日為九十一年一月十
    五日）等文件在卷可稽（分見臺北縣政府警察局新店分局刑案偵查卷宗第二六五
    頁至第二六九頁、第五十三頁），被告對此亦予承認（見本院九十三年四月二十
    二日審判筆錄第八頁至第九頁），此情已堪認定。
  (二)又被告自九十年一月間至九十一年二月間，曾以湖山新城管理委員會之名義，以
    每度十五元之代價，供水予合家歡渡假中心，並向其逐月收取如附表所示之金額
    （總額為十萬零七千七百十五元）一情，業據證人即時任合家歡渡假中心水電人
    員之乙○○於本院審理中證述明確（見本院九十三年三月三十日審判筆錄第三頁
    至第七頁），並有湖山新城管理委員會自來水維護均攤單、湖光水廠水費通知單
    各十三紙附卷可佐（見臺灣臺北地方法院檢察署九十一年度他字第二三一○號卷
    第一○五頁至第一一七頁），被告對此亦予承認（見本院九十三年三月三十日審
    判筆錄第八頁、九十三年四月二十二日審判筆錄第十四頁至第十五頁），此情復
    足認定。
  (三)被告雖辯稱向合家歡渡假中心所收取之費用均係用於支付湖山新城社區水費之用
    云云，惟湖山新城自來水管理委員會九十年二月至九十一年二月間之帳簿中，並
    無任何一筆前揭合家歡渡假中心繳交水費之收入，此有該帳簿明細三紙在卷可參
    （見前揭他字第二三一○號卷第一三三頁至第一三五頁），證人即負責記載前揭
    帳簿之住戶己○○，亦於本院審理中證稱從未見過前述交付予合家歡渡假中心之
    自來水維護均攤單、湖光水廠水費通知單等單據等語（見本院九十三年三月三十
    日審判筆錄第二十四頁）；徵諸被告始終無法提出任何將合家歡渡假中心逐月支
    付之水費供作湖山新城社區水費之用之證據，足認被告並未將該逐月向合家歡渡
    假中心收取之水費交出，而係予以侵占入己。從而，本件被告所犯業務侵占部分
    事證明確，其犯行已堪認定，所辯並不足採。
二、恐嚇部分：訊據被告矢口否認有何恐嚇告訴人丙○之行為，辯稱當時其已未負責
    湖山新城社區用水管理，自無恐嚇告訴人之可能云云。經查：被告於九十一年四
    月十三日二十時許，確曾於前揭香格里拉大廈之住戶於臺北縣新店市○○路四十
    七號香格里拉社區大廳內召開住戶緊急會議之際，對在場之管委會主委即告訴人
    丙○以客觀上係加害告訴人身體之「你們如果要正常生活的話，就少惹我，你們
    等著瞧」、「都是你帶頭與我對抗，你全家小心點，別為了個人害了全家」話語
    恐嚇告訴人一情，業據證人即告訴人於本院審理中證述明確（見本院九十三年三
    月二十三日審判筆錄第十三頁）；證人即當時亦在現場之林庚○○亦於本院審理
    中證稱被告當時確實有向告訴人恐嚇要其全家小心點等語（見本院九十三年三月
    三十日審判筆錄第二十六頁）。足認被告確實有於前揭時地以前述言詞恐嚇告訴
    人，此部分犯行同堪認定，被告所辯並未對告訴人為恐嚇行為云云，並不足採。
三、按刑法第三百三十六條第二項所謂業務，係指吾人於社會上之地位所繼續經營之
    事務而言，即以事實上繼續執行之業務為準，凡以反覆為同種類之行為為目的之
    社會活動，均屬一種業務，最高法院分別著有二十六年滬上字第二十九號判例、
    七十二年度台上字第六八七二號判決可資參照。又刑法上恐嚇罪之成立不以行為
    人真有加害之意為必要，而被害人是否心生畏懼，亦應本於社會客觀經驗法則以
    為判斷基準。故：(一)本件被告擔任湖山新城社區給水設備管理主任至九十一年三
    月五日止，平常主要業務係以湖山新城社區給水設備之水源控制、清理、收費、
    給付電費、馬達維修等，自屬從事業務之人。是其意圖為自己不法之所有，而侵
    占對於業務上所持有合家歡渡假中心所交付之水費共計達十萬零七千七百十五元
    ，該部分自成立刑法第三百三十六條第二項之業務侵占罪，其先後十二次犯行，
    時間緊接，方法相同，觸犯構成要件相同之罪，顯係基於概括犯意而為，應依連
    續犯規定論以一罪，並加重其刑。(二)被告對告訴人所述「你們如果要正常生活的
    話，就少惹我，你們等著瞧」、「都是你帶頭與我對抗，你全家小心點，別為了
    個人害了全家」等話語，除係加害加害他人身體之事外，由社會客觀經驗法則觀
    之，復已足使人心生畏懼。是核被告此部分所為，係犯刑法第三百零五條之恐嚇
    危害安全罪。(三)被告所犯前揭連續業務侵占罪及恐嚇危害安全罪二罪間，犯意各
    別，行為互殊，應予分論併罰，檢察官起訴書認有牽連犯之裁判上一罪關係，尚
    有未恰。爰審酌被告侵占所得、對告訴人所生之危害程度、犯罪之動機、目的、
    犯罪時所受之刺激、犯罪之手段、犯人之生活狀況、品行、智識程度、犯人與被
    害人平日之關係、犯罪所生之危險或損害、犯罪後之態度等一切情狀，分別量處
    如主文所示之刑，並定其應執行之刑，以示懲儆。
貳、不另為無罪諭知部分：
一、公訴意旨另以：被告擔任湖山新城社區給水設備管理主任之際，對水費之收費方
    式有二種方式，每戶或為五十元或三百元，或為二百五十元或一百元，並未有一
    定之標準，每社區收費金額亦不一致，最後竟以被告自己之好惡決定費用，而收
    費皆由被告向各社區管委會主委收取，被告衹給各社區一張收費存根，從不公布
    收支帳冊，若遇不繳交水費時，被告即予以斷水之處分；但有時有交水費，仍遭
    被告無預警斷水，如於九十年四月五日、同年九月四日、同月十九日、同年十月
    三日等計十次之多，每次斷水皆約為四至十天之久；被告皆自稱係供水設備損壞
    ，但被告卻分別於八十九年五月二十四日及九十年五月間，透過同市龜山里里長
    游萬源向同市市公所申請補助更新抽水馬達經費計九萬五千元及九萬五千六百三
    十四元，復向住戶申請抽水設備更新工程款八萬五千八百元，再向市公所申請給
    水設備五十萬元，惟供水情況仍有如上述之不正常。後經香格里拉管委會主委即
    告訴人丙○與住戶子○○、壬○○、辛○○等人，於九十一年三月三日遭斷水時
    ，前往水廠會勘，發現抽水馬達開關被關掉，一打開開關，即可開始抽水，且河
    床原有四顆抽水馬達，衹剩一顆馬達可運作抽水，其他二顆不見，一顆丟棄於河
    床旁，致社區住戶生活大亂不安，損害社區住戶之權益，因認被告此部分另涉刑
    法第三百四十二條之背信罪等語。
二、按犯罪事實應依證據認定之，無證據不得認定犯罪事實；不能證明被告犯罪者，
    應諭知無罪判決，刑事訴訟法第一百五十四條第二項、第三百零一條第一項分別
    定有明文。次按事實之認定，應憑證據，如未能發現確實之證據，或證據不足以
    證明，自不能以推測或擬制之方法，以為裁判基礎；再犯罪事實所憑之證據，無
    論係直接證據或間接證據，其為訴訟上之證明，須於一般人均不致有所懷疑而得
    確信為真實之程度，始得據為有罪之認定，倘其證明尚未達此程度而尚有合理之
    懷疑存在時，本諸無罪推定原則，自應為被告無罪之諭知；又被告否認犯罪事實
    所持辯解縱使不能成立，除非有確實證據足以證明對於被告犯罪已無合理之懷疑
    外，不能遽為有罪之認定；刑事訴訟法規定被告有緘默權，被告基於不自證己罪
    原則，既無供述之義務，亦不負自證清白之責任，不能因被告未能提出證據資料
    證明其無罪，或對於被訴之犯罪事實不置可否，即認定其有罪，最高法院著有九
    十二年度台上字第二五七○號判決可資參考。從而，認定被告有罪之證據，定需
    達到使事實審判之法官有「確信」之心證時（即英美法上Ｂｅｙｏｎｄ  ａ  ｒ
    ｅａｓｏｎａｂｌｅ  ｄｏｕｂｔ），方得為被告有罪之判斷，若依負追訴犯罪
    職責之檢察官所提出之證據，尚無法使事實審法官有此程度之心證時，因法院僅
    有調查而無蒐集證據之義務（最高法院九十一年度台上字第五八四六號判決參照
    ），且檢察官於訴訟上應負提出證據及說服之實質舉證責任，倘現存卷內證據尚
    未達有罪程度之確信時，自應為有利於被告之認定，最高法院亦著有九十二年台
    上字第一二八號判例可資參照。
三、本件公訴人認被告涉犯有刑法第三百四十二條之背信罪，無非係以新店市湖山新
    城社區服務管理委員會組織章程草案一份、經濟部水字第○九○二○二二一五
    六號函文、經濟部臨時用水執照、現場照片二十四張、臺北縣新店市公所北縣店
    工字第○九一○○二四○八五號函文、證人陳松烈、丙○、丁○○、李順笑、蔡
    孟男、子○○、辛○○、戊○○及鞏恆中之證詞為其依據。訊據被告堅詞否認有
    何背信之犯行，辯稱其亦有親屬居住於該處，不可能為無預警停水，係因為馬達
    損害；且關於水費之訂定，並非其所決定，而係由會議決議而來等語。經查：
  (一)被告於八十八年一月前擔任給水設備管理主任一職前，經湖山新城社區管理委員
    會決議，每月水費為大戶三百元，小戶二百元，有湖山新城管理管理委員會八十
    六年一月十二日第九屆第一次幹部聯席會議紀錄附於本院卷可參，此情已足認定
    。又被告擔任給水設備管理主任一職後，經召開會議結果，乃議決以每度十五元
    之價格收取水費，亦有湖山新城簡易水廠委員會第十一屆第三次委員會八十八年
    五月二日會議紀錄一份在卷可參（見前揭他字第二三一○號卷第二五八頁背面）
    ；而湖山新城社區管理委員會並於九十一年一月十五日，再度議決水費為大樓每
    戶一百元，別墅、公寓每戶二百五十元，此復有湖山新城管理委員會九十一年一
    月十五日開會紀錄一份在卷可參。由該等會議紀錄中均明確指出收費標準，且並
    無證據證明被告之水費收取與該等會議紀錄所議決標準不同之情觀之，被告所述
    係依照會議決議而非其一己之私決定水費等語，尚非不可採信。
  (二)公訴人雖以證人陳松烈、丙○、丁○○、李順笑、蔡孟男、子○○、辛○○、戊○○及鞏恆中等人之證詞為認定被告之犯罪依據。惟證人即聚寶社區住戶兼負責
    登錄帳冊之己○○於本院審理中證稱，自八十八年被告擔任給水設備管理主任一
    職後，關於公寓部分一直係以每戶五十元之價格收費，二、三年來均未變動等語
    （見本院九十三年三月三十日審判筆錄第十一頁）；徵諸以香格里拉社區之水費
    為例，八十八年至九十一年一月被告仍擔任給水設備管理主任一職之期間中，香
    格里拉社區扣除所補繳之水費外，每月所繳交之水費一直均為七千五百五十元，
    此有湖山新城自來水管理委員會八十八年至九十一年間之帳冊一份在卷可參（見
    前揭他字第二三一○號卷第一二○頁至第一三五頁，帳冊中記載「香」者，即為
    香格里拉社區，見本院九十三年三月三十日審判筆錄第二十二頁證人己○○證詞
    ）；並徵諸證人即告訴人（香格里拉社區住戶）於本院審理中亦自承於八十九年
    至九十一年二月前，香格里拉社區關於水費收取部分，確實係每戶五十元，每月
    該社區共繳交七千五百五十元等語（見本院九十三年三月二十三日審判筆錄十四
    頁），足證被告並無公訴人所稱隨其喜好決定水費高低之行為，其收費始終如一
    。至於證人即告訴人雖證稱被告自九十一年二月份起欲調高水費至每戶一百元云
    云（見本院九十三年三月二十三日審判筆錄十四頁），然如前所述，被告係依據
    本院卷內所附湖山新城社區管理委員會九十一年一月十五日之會議紀錄而欲於九
    十一年二月份起調高，則縱使該會議紀錄程序上或有瑕疵，惟被告既係本於湖山
    新城社區管理委員會之決議辦理，自不得以此作為被告有公訴人所指背信事實之
    證據。
  (三)公訴人雖另稱被告常有對湖山新城社區住戶不繳交水費時，即予以斷水之處分，
    但有時有交水費，仍遭被告無預警斷水之行為。然證人即聚寶社區之住戶己○○
    於本院審理中證稱，自八十八年至九十年間，從未聽聞有未繳水費而遭斷水之情
    形發生，通常會有斷水之情形者，乃係因為氣候或機器故障之原因等語（見本院
    九十三年三月三十日審判筆錄第十二頁）；證人即楓橋大廈之住戶辛○○亦於本
    院審理中證稱，縱使在被告已未擔任給水設備管理主任一職之九十一年三月份後
    ，仍偶有停水之情產生，每次時間約一、二小時至半天左右等語（見本院九十三
    年三月二十三日審判筆錄第二十五頁至第二十六頁）。在在足證並不得僅因湖山
    新城社區偶有無水可用之情，即斷定被告有背信之事實。
  (四)又背信罪之成立，以處理他人事務之人，有圖自己或第三人得不法利益，或圖加
    損害於本人之意思，而故為違背其任務之行為為要件，如僅因處理事務怠於注意
    ，致其事務生不良之影響，則為處理事務之過失問題，既非故意為違背任務之行
    為，自不負任何罪責，最高法院著有二十二年上字第三五三七號判例可資參照。
    本件告訴人及證人子○○、壬○○、辛○○等人，於九十一年三月三日遭斷水時
    ，前往水廠會勘，雖有發現抽水馬達開關被關掉，一打開開關，即可開始抽水，
    且河床原有四顆抽水馬達，衹剩一顆馬達可運作抽水，其他二顆不見，一顆丟棄
    於河床旁之情。然如前所述，依卷內證據，既無任何被告隨自己喜好任意決定水
    價，或基於意圖損害湖山新城社區住戶權益而任意斷水之證據，則因無法證明被
    告有圖自己或第三人得不法利益，或圖加損害於本人之意思，是被告縱使管理事
    務怠於注意，致其事務生不良之影響，本前述最高法院判例意旨，當僅為處理事
    務之過失問題，既非故意為違背任務之行為，自不得僅因此使其負何罪責。
四、綜上所述，因檢察官於訴訟上應負提出證據及說服之實質舉證責任，倘現存卷內
    證據尚未達有罪程度之確信時，自應為有利於被告之認定（前揭最高法院九十二
    年台上字第一二八號判例）；且事實審法院法官，若欲對被告為有罪判決，定需
    積極之證據已足認定被告犯罪，始得為之。不得僅因懷疑被告辯解之真實性，在
    證據未達有罪心證之情形下，逕為被告有罪之認定（前揭最高法院著有九十二年
    度台上字第二五七○號判決參照）。本件依卷內資料，尚不足為被告有何背信行
    為之認定，復查無其他積極證據足認被告有公訴人所指背信之行為，揆之首開說
    明，此部分即應為被告有利之認定。又因公訴人認此背信罪之部分倘成立犯罪，
    與前述被告成立犯罪部分之犯行，有方法結果之牽連犯裁判上一罪關係（見起訴
    書第三頁），爰不另為無罪之諭知，併此敘明。
據上論斷，應依刑事訴訟法第二百九十九條第一項前段，刑法第五十六條、第三百三
十六條第二項、第三百零五條、第五十一條第五款，罰金罰鍰提高標準條例第一條前
段，判決如主文。
本案經檢察官張安箴到庭執行職務
中　　　華　　　民　　　國　　九十三　　年　　　五　　　月　　二十五　　日
                                      臺灣臺北地方法院刑事第十四庭
                                          審判長法  官  宋松璟
                                                法  官  王綽光
                                                法  官  吳冠霆
右正本證明與原本無異。
如不服本判決，應於判決送達後十日內向本院提出上訴狀（應抄附繕本）。告訴人或
被害人如對於本判決不服者，應具備理由請求檢察官上訴，其上訴期間之計算係以檢
察官收受判決正本之日期為準。
                                                書記官  楊文祥
中　　　華　　　民　　　國　　九十三　　年　　　五　　　月　　二十六　　日
附錄法條：刑法第三百三十六條第二項、第三百零五條
中華民國刑法第三百零五條
(恐嚇危害安全罪)
以加害生命、身體、自由、名譽、財產之事，恐嚇他人致生危害於安全者
，處二年以下有期徒刑、拘役或三百元以下罰金。
中華民國刑法第三百三十六條
(公務公益侵占罪、業務侵占罪)
對於公務上或因公益所持有之物，犯前條第一項之罪者，處一年以上七年
以下有期徒刑，得併科五千元以下罰金。
對於業務上所持有之物，犯前條第一項之罪者，處六月以上五年以下有期
徒刑，得併科三千元以下罰金。
前二項之未遂犯罰之。
附   表
┌─────────┬────────────────┐
│時             間 │侵占所得之數額                  │
├─────────┼────────────────┤
│九十年二月        │六千一百零五元（四○七度）      │
├─────────┼────────────────┤
│九十年三月        │五千四百十五元（三六一度）      │
├─────────┼────────────────┤
│九十年四月        │五千零四十元（三三六度）        │
├─────────┼────────────────┤
│九十年五月        │四千六百六十五元（三一一度）    │
├─────────┼────────────────┤
│九十年七月        │九千六百元（六四○度）          │
├─────────┼────────────────┤
│九十年八月        │一萬零九百九十五元（七三三度）  │
├─────────┼────────────────┤
│九十年九月        │一萬零五百十五元（七百零一度）  │
├─────────┼────────────────┤
│九十年十月        │一萬零四百七十元（六九八度）    │
├─────────┼────────────────┤
│九十年十一月      │一萬一千零五十五元（七三七度）  │
├─────────┼────────────────┤
│九十年十二月      │一萬一千八百零五元（七八七度）  │
├─────────┼────────────────┤
│九十一年一月      │一萬零五百四十五元（七○三度）  │
├─────────┼────────────────┤
│九十一年二月      │一萬一千五百零五元（七六七度）  │
├─────────┴────────────────┤
│ 共計：十萬零七千七百十五元                         │
└──────────────────────────┘
